臺灣高等法院高雄分院民事判決　九十二年度家上字第一一四號
　　　上　訴　人　　乙○○
　　　訴訟代理人　　張賜龍律師
　　　被上訴人　　　甲○○
　　　訴訟代理人　　黃建雄律師
　　　複　代理人　　洪天慶律師
右當事人間請求確認婚姻關係存在事件，上訴人對於中華民國九十二年十月九日臺灣
高雄地方法院九十二年度家訴字第一○四號第一審判決提起上訴，本院於九十三年五
月十九日言詞辯論終結，判決如左：
    主    文
上訴駁回。
第二審訴訟費用由上訴人負擔。
    事  實  及　理　由
一、被上訴人起訴主張：兩造係夫妻，於民國九十二年四月十日辦理協議離婚登記，
    但離婚協議書上之証人葉秀芬、黃蔡秀玉未向伊詢問是否有離婚之真意，且未在
    協議書上簽名，故兩造間之協議離婚未生效。爰求為：確認被上訴人與上訴人間
    之婚姻關係存在。
二、上訴人則以：兩造於辦理協議離婚時有離婚之合意，且一起到戶政事務所辦理離
    婚登記，協議書上之証人係被上訴人授權伊去找，伊在被上訴人面前打電話問証
    人身分証號碼，証人亦授權伊刻印及在協議書上簽名，故兩造協議離婚已生效，
    資以抗辯。
三、原審准許被上訴人之請求，上訴人聲明不服，求為：(一)原判決廢棄。(二)被上訴人
    在第一審之訴駁回。被上訴人則求為駁回上訴。
四、兩造於八十七年十月一日結婚，九十二年四月十日在住處書寫離婚協議書，被上
    訴人事先同意離婚協議書上之証人由上訴人尋找，故上訴人在被上訴人面前打電
    話詢問黃蔡秀玉及葉秀芬電話，書寫於離婚協議書上，兩造並在協議離婚書上簽
　　名後，至戶政事務所辦理離婚登記，但因証人地址寫錯，乃又返家重寫後，再至
　　戶政事務所完成協議離婚之登記之事實，為兩造所不爭執，並有戶籍謄本、離婚
　　協議、離婚登記申請書可參（本院卷一一四至一一五頁、一二一至一二二頁、六
　　六至七四頁、九至十四頁）。
五、本件應予審酌者乃被上訴人同意與上訴人離婚，並請上訴人自己尋找証人，而証
　　人未親自詢問被上訴人是否同意擔任協議離婚之証人，且於兩造書寫離婚協議書
　　時在場，並在離婚協議書上簽名，兩造之離婚是否生效﹖按「民法第一千零五十
　　條所謂二人以上證人之簽名，固不限於作成離婚證書時為之，亦不限於協議離婚
　　時在場之人，始得為證人，然究難謂非親見或親聞雙方當事人確有離婚真意之人
　　，亦得為證人。本件證人某甲、某乙係依憑上訴人片面之詞，而簽名於離婚證明
　　書，未曾親聞被上訴人確有離婚之真意，既為原審所確定之事實，自難認兩造間
　　之協議離婚，已具備法定要件」（最高法院六十八年台上字第三七九二號判例參
　　照）。本件証人葉秀芬証稱：伊和上訴人認識十餘年，上訴人在正式與被上訴人
　　離婚前一天稱其與被上訴人已協議要離婚，問伊是否可以當証人，叫伊隔天去離
　　婚協議書上簽名，伊告訴上訴人有事無法去，但同意上訴人刻伊之印章在証人欄
　　蓋章，被上訴人未曾向其提及要和上訴人離婚，被上訴人亦未向伊說過離婚要伊
　　做離婚之証人，兩造簽離婚協議書時，上訴人有問伊身分証號碼，但被上訴人未
　　和伊說話，伊不知道另一証人是誰；証人黃蔡秀玉証稱：伊是上訴人母親，上訴
　　人在九十二年四月九日晚上到伊家，告訴伊明天要辦離婚，叫伊當証人，伊來不
　　及請假，但同意當証人，並要上訴人自己去辦，由上訴人在協議書上簽伊名字，
　　伊在九十二年四月九日及十日都沒和被上訴人說過話，被上訴人在那兩天也沒告
　　訴伊要離婚，要伊當離婚之証人（原審卷四四至五十頁）。綜上，本件被上訴人
　　雖同意兩造離婚協議書上之証人由上訴人尋找，上訴人亦請其母黃蔡秀玉及友人
　　葉秀芬擔任兩造離婚之証人，但葉秀芬、黃蔡秀玉於兩造為協議離婚之合意，及
　　該協議書作成時，均不在場，又該二證人亦未曾親聞被上訴人確有離婚之真意，
　　或面詢被上訴人已否為上開協議離婚之合意，而係依憑上訴人片面陳稱兩造已協
　　議離婚之詞，乃同意由上訴人簽渠等姓名於該協議書，則兩造間之協議離婚，並
　　未具備前開意旨所稱離婚証人須親見或親聞雙方當事人確有離婚真意之人之法定
　　要件。故被上訴人主張兩造之協議離婚無效，核屬可採。
六、從而，被上訴人主張兩造於九十二年四月十日之離婚無效，請求確認其與上訴人
    間之婚姻關係存在，為有理由，應予准許。是則原審判准被上訴人聲請，於法並
    無不合。上訴意旨指摘原判決不當，求予廢棄改判，為無理由，應駁回其上訴。
七、據上論結，本件上訴為無理由，依民事訴訟法第四百四十九條第一項、第七十八
    條，判決如主文。
中　　　華　　　民　　　國　　九十三　　年　　　六　　　月　　　二　　　日
                                      臺灣高等法院高雄分院民事第六庭
~B1審判長法官　許明進
~B2　　　法官　謝肅珍
~B3　　　法官　李炫德
正本係照原本作成。
如對本判決上訴，須於判決送達後二十日內向本院提出上訴狀，其未表明上訴理由者
，應於上訴後二十日內向本院提出上訴理由書（均須按他造當事人之人數附繕本）。
上訴時應提出委任律師或具有律師資格之人之委任狀，並依附註條文規定辦理。
上訴人之配偶、三親等內之血親、二親等內之姻親，或上訴人為法人、中央或地方機
關時，其所屬專任人員具有律師資格並經法院認適當者，亦得為第三審訴訟代理人。
第一項但書及第二項情形，應於提起上訴或委任時釋明之。
附註：民事訴訟法第四百六十六條之一：對於第二審判決上訴，上訴人應委任律師為
訴訟代理人，但上訴人或其法定代理人具有律師資格者，不在此限。
中　　　華　　　民　　　國　　九十三　　年　　　六　　　月　　　二　　　　日
~B法院書記官　黃玉珠
